ACORDAO-COMPLETO-2415737

ACÓRDÃO 10173/2020 ATA 33/2020 - SEGUNDA CÂMARA

VISTOS, relatados e discutidos estes autos de monitoramento do Acórdão 4898/2015-TCU-Primeira Câmara, referente à concessão de pensão civil.
ACORDAM os Ministros do Tribunal de Contas da União, reunidos em sessão da 2ª Câmara, e diante das razões expostas pelo Relator, em:
9.1. considerar cumpridas as determinações constantes dos subitens 9.4.2. e 9.5 do Acórdão 4898/2015-TCU-Primeira Câmara;
9.2. determinar à Secretaria de Fiscalização de Pessoal que, nos termos da Questão de Ordem aprovada pelo Plenário do TCU, em Sessão de 8/6/2011, encaminhe ao Departamento de Assuntos Extrajudiciais da AGU, bem como à Conjur/TCU, as informações necessárias ao acompanhamento da Ação Ordinária 4719-22.2016.4.01.3000, em tramitação no TRF-1, em favor de Maria Zulea Fontes da Silva (CPF XXX.965.202-XX) ;
9.3. dar ciência deste Acórdão ao Instituto Nacional de Colonização e Reforma Agrária, à Superintendência de Administração do Ministério do Planejamento, Orçamento e Gestão no Acre e ao Ministério da Economia;
9.4. arquivar os autos, nos termos do artigo 169, inciso V, do Regimento Interno/TCU.

Ato de pensão civil.

Segunda Câmara

Instituto Nacional de Colonização e Reforma Agrária; Superintendência de Administração do Ministério do Planejamento, Orçamento e Gestão no Acre.

3. Interessados/Responsáveis:
3.1. Interessado: Maria Zulea Fontes da Silva (CPF: XXX.965.202-XX).

13.1. Ministros presentes: Ana Arraes (Presidente), Augusto Nardes, Aroldo Cedraz e Raimundo Carreiro (Relator).
13.2. Ministros-Substitutos presentes: Marcos Bemquerer Costa e André Luís de Carvalho.

Maria Zulea Fontes da Silva

RAIMUNDO CARREIRO

Inicialmente, registro que atuo no presente processo por força do artigo 152 do RI/TCU.
2.	Adoto como Relatório, a instrução feita no âmbito da Sefip (peça 78) , a qual obteve a concordância do Diretor (peça 79) .
"Trata-se de monitoramento do Acórdão 4898/2015-TCU-Primeira Câmara, proferido na Sessão de 1/9/2015, de relatoria do e. Ministro José Múcio Monteiro (peça 30) , que considerou ilegal o ato de concessão de pensão civil à interessada acima elencada, em razão de a beneficiária, professora celetista da Secretaria de Educação e Cultura do Estado do Acre desde 1973, ter sido alcançada pelo Regime Jurídico Único, momento a partir do qual passou à condição de ocupante de cargo público permanente do Estado do Acre.
HISTÓRICO
2.	No âmbito da deliberação, foram feitas as seguintes determinações:
9.1. considerar prejudicada, por perda de objeto, a apreciação, para fins de registro, do ato de aposentadoria de Lauro Fontes da Silva, em decorrência da cessação dos seus efeitos financeiros; 
9.2. considerar ilegal a concessão de pensão civil a Maria Zuléa Fontes da Silva, recusando o registro; 
9.3. dispensar o ressarcimento das quantias indevidamente recebidas de boa-fé pela beneficiária; 
9.4. determinar à Superintendência de Administração do Ministério da Fazenda no Estado do Acre que adote medidas para: 
9.4.1. dar ciência, no prazo de 15 (quinze) dias, do inteiro teor desta deliberação à pensionista, alertando-a de que o efeito suspensivo proveniente da interposição de eventuais recursos perante o TCU não a exime da devolução dos valores percebidos indevidamente após a respectiva notificação, caso esses não sejam providos; 
9.4.2. fazer cessar, no prazo de 15 (quinze) dias, os pagamentos decorrentes do ato considerado ilegal, sob pena de responsabilidade solidária da autoridade administrativa omissa; 
9.4.3. encaminhar ao Tribunal, no prazo de 30 (trinta) dias contados da ciência da decisão, documento apto a comprovar que a interessada teve conhecimento do acórdão; 
9.5. determinar à Secretaria de Fiscalização de Pessoal que adote medidas para monitorar o cumprimento da determinação relativa à cessação dos pagamentos decorrentes da concessão considerada ilegal, representando ao Tribunal em caso de não atendimento.
3.	Inconformada com a decisão, a pensionista interpôs pedido de reexame (peça 36) , conhecido pelo Tribunal, mas que, no mérito, teve o provimento negado por meio do Acórdão 3523/2016-TCU-Primeira Câmara, de relatoria do e. Ministro Bruno Dantas (peça 49) .
4.	Devidamente notificada da deliberação (peças 52 e 55) , a unidade jurisdicionada, inicialmente, informou sobre a exclusão do benefício de pensão em julho/2016 (peça 56) , contudo, posteriormente, veio novamente aos autos informar sobre antecipação de tutela concedida nos autos da Ação Ordinária 4719-22.2016.4.01.3000 em favor da pensionista, no sentido de "determinar a suspensão da exclusão do benefício de pensão por morte recebido pela Autora." (peça 57) . 
5.	Monitoramento iniciado por esta unidade técnica em 31/1/2020 (peça 61) verificou que a interessada continuava percebendo o benefício de pensão e que a Ação Ordinária 4719-22.2016.4.01.3000 permanecia sem trânsito em julgado (peça 59) , contudo se verificou decisão proferida pelo Tribunal Regional Federal da 1ª Região (TRF-1) em grau de recurso interposto pela União contra sentença pela qual se julgou procedente pedido da pensionista, que deu provimento à apelação da União, julgando o pedido da interessada para assegurar em seu favor o restabelecimento do benefício de pensão por morte, em decorrência do óbito de seu genitor, ex-servidor do antigo Território Federal do Acre, improcedente. Foi então proposta diligência à jurisdicionada.
6.	Realizada a diligência (peças 63-64) , a jurisdicionada informou sobre as providências para cessar o benefício de pensão (peças 67-72 e 74) . 
EXAME TÉCNICO	
7.	Pesquisa realizada ao sistema Siape (peça 75) confirma a exclusão do benefício de pensão de Maria Zulea Fontes da Silva e que não existem outros beneficiários da pensão instituída por Lauro Fontes da Silva (peça 77) .
8.	Em relação à Ação Ordinária 4719-22.2016.4.01.3000, de interesse de Maria Zulea Fontes da Silva, ela permanece em andamento junto ao TRF-1 (peça 76) , tornando-se necessário o envio ao Departamento de Assuntos Extrajudiciais da Advocacia-Geral da União (AGU) e à Consultoria-Jurídica do TCU (Conjur/TCU) das informações necessárias ao acompanhamento dessa ação.
CONCLUSÃO
9.	Com base nas informações prestadas pelo gestor e naquelas extraídas do sistema Siape e dos sítios da Justiça Federal, considera-se que as determinações constantes do Acórdão 4898/2015-TCU-Primeira Câmara foram cumpridas pelo Ministério da Economia, contudo, tendo em vista o andamento da Ação Ordinária 4719-22.2016.4.01.3000, de interesse de Maria Zulea Fontes da Silva, torna-se necessário o envio ao Departamento de Assuntos Extrajudiciais da AGU e à Conjur/TCU das informações necessárias ao acompanhamento dessa ação.
PROPOSTA DE ENCAMINHAMENTO
14.	Ante o exposto, submetem-se os autos à consideração superior propondo:
a) determinação à Secretaria de Fiscalização de Pessoal para que, nos termos da Questão de Ordem aprovada pelo Plenário do TCU, em Sessão de 8/6/2011, encaminhe ao Departamento de Assuntos Extrajudiciais da AGU as informações necessárias ao acompanhamento da Ação Ordinária 4719-22.2016.4.01.3000, em trâmite no Tribunal Regional Federal da 1ª Região, em favor de Maria Zulea Fontes da Silva (CPF XXX.965.202-XX) , bem como dê ciência à Conjur/TCU; 
b) arquivamento dos autos, nos termos do artigo 169, inciso V, do Regimento Interno/TCU."
É o relatório.

8.1. Vania Maria de Melo Brito (2.223/OAB-AC) e outros, representando Maria Zulea Fontes da Silva.

Procurador Sergio Ricardo Costa Caribé.

MONITORAMENTO. ILEGALIDADE DO ATO DE CONCESSÃO DE PENSÃO CIVIL. OCUPAÇÃO DE CARGO PÚBLICO PERMANENTE NO ESTADO DO ACRE. DETERMINAÇÃO À UNIDADE JURISDICIONADA E À SEFIP. CUMPRIMENTO DAS DETERMINAÇÕES. NECESSIDADE DE ACOMPANHAMENTO DO DESLINDE DE AÇÃO JUDICIAL. ARQUIVAMENTO DOS AUTOS. CIÊNCIA AOS INTERESSADOS.

PENSÃO CIVIL (PCIV)

Secretaria de Fiscalização de Pessoal (SEFIP).

Em exame monitoramento do Acórdão 4898/2015-TCU-Primeira Câmara (peça 30) , proferido na Sessão de 1/9/2015 (Relator Ministro José Múcio Monteiro) , que considerou ilegal o ato de concessão de pensão civil da Sra. Maria Zulea Fontes da Silva, por ocupar o cargo de professora celetista da Secretaria de Educação e Cultura do Estado do Acre desde 1973, tendo sido alcançada pelo Regime Jurídico Único, momento em que passou à condição de ocupante de cargo público permanente do Estado do Acre.
2.	No subitem 9.4.2 do Decisum determinou-se à Superintendência de Administração do Ministério da Fazenda no Estado do Acre que adotasse as medidas necessárias para cessar os pagamentos decorrentes do ato considerado ilegal, sob pena de responsabilidade solidária da autoridade administrativa omissa. Na mesma assentada, também foi determinado que a Sefip (subitem 9.5) monitorasse o cumprimento da determinação relativa à cessação dos pagamentos decorrentes da concessão considerada ilegal, representando ao Tribunal em caso de não atendimento.
3.	A pensionista ingressou com Pedido de Reexame (peça 36) , que embora conhecido teve negado o seu provimento (Acórdão 3523/2016-TCU-Primeira Câmara, Relator Ministro Bruno Dantas, peça 49) .
4.	A unidade jurisdicionada cientificou a Sefip de que o benefício de pensão foi excluído em julho/2016 (peça 56) . Doravante, veio novamente aos autos, desta feita para informar sobre a antecipação de tutela concedida nos autos da Ação Ordinária 4719-22.2016.4.01.3000, em favor da pensionista, por meio da qual foi determinada, em 15/07/2016, a suspensão da exclusão do benefício de pensão por morte recebido pela Sra. Maria Zulea Fontes da Silva (peça 57, p. 32) . 
5.	Em 31/1/2020, a Unidade Técnica observou que a interessada continuava percebendo o benefício de pensão (peça 61) . Verificou, outrossim, que a Ação Ordinária 4719-22.2016.4.01.3000 permanecia sem trânsito em julgado (peça 59) . 
6.	A decisão proferida pelo TRF da 1ª Região, em grau de recurso interposto pela União contra sentença que julgou procedente pedido da pensionista, deu provimento à apelação da União, julgando improcedente o pedido da interessada para assegurar em seu favor o restabelecimento do benefício de pensão por morte, em decorrência do óbito de seu genitor, ex-servidor do antigo Território Federal do Acre.
7.	Diante desse novo cenário, em nova instrução do feito, a Unidade Técnica propôs a realização de diligência ao Ministério da Economia (peça 61) . Em cumprimento aos termos da diligência (peças 63-64) , a jurisdicionada informou quais foram as providências adotadas para cessar o pagamento do benefício pensional em comento (peças 67-72 e 74) . 	
8.	Dando seguimento ao monitoramento, a Sefip fez pesquisa no Siape (peça 75) , por meio da qual foi possível confirmar a exclusão do benefício de pensão de Maria Zulea Fontes da Silva, bem assim que não existem outros beneficiários da pensão instituída por Lauro Fontes da Silva (peça 77) .
9.	Como a Ação Ordinária 4719-22.2016.4.01.3000, de interesse de Maria Zulea Fontes da Silva, permanece em tramitação no TRF-1 (peça 76) , a Sefip entende que é necessário o envio ao Departamento de Assuntos Extrajudiciais da Advocacia-Geral da União (AGU) e à Consultoria-Jurídica do TCU (Conjur/TCU) das informações necessárias ao acompanhamento da Ação Ordinária 4719-22.2016.4.01.3000.
10.	Diante das evidências carreadas aos autos e do cumprimento das determinações constantes dos subitens 9.4.2 e 9.5 do Acórdão 4898/2015-TCU-Primeira Câmara, acolho a proposta de encaminhamento formulada no sentido de que seja determinado à Sefip que encaminhe ao Departamento de Assuntos Extrajudiciais da AGU, bem como à Conjur/TCU, as informações necessárias ao acompanhamento da Ação Ordinária 4719-22.2016.4.01.3000, em tramitação no TRF-1, nos termos da Questão de Ordem aprovada pelo Plenário do TCU em 8/6/2011, a qual contém as seguintes diretrizes (Ata nº 22, de 8/6/2011, p. 81 a 83) :
"Diante do exposto, submeto a este Plenário proposta de alteração da Questão de Ordem aprovada em 1º/7/2009, relativamente ao tratamento a ser dado às decisões judiciais que impedem o cumprimento de determinações exaradas por esta Corte de Contas, no sentido de que:
1) nos casos que envolvam a Administração Federal Direta, autárquica e fundacional, definir que: 
a) na hipótese de a ordem judicial se referir a mandado de segurança contra ato do gestor público executado em razão de determinação do TCU, seja determinado o encaminhamento ao Departamento de Assuntos Extrajudiciais da Advocacia-Geral da União para a adoção das providências cabíveis, com ciência da Conjur e dos órgãos jurisdicionados destinatários das decisões deste Tribunal; 
b) nas outras hipóteses, as informações necessárias ao acompanhamento de ações judiciais nas quais haja decisões que impeçam o cumprimento de acórdãos do TCU devem ser encaminhadas ao Departamento de Assuntos Extrajudiciais da Advocacia-Geral da União, para a adoção das providências cabíveis, com ciência da Conjur e dos órgãos jurisdicionados destinatários das decisões deste Tribunal; 
2) nos casos de empresas públicas e sociedades de economia mista, determinar que as informações necessárias ao acompanhamento de ações judiciais nas quais haja decisões que impeçam o cumprimento de acórdãos do TCU sejam encaminhadas à respectiva entidade, com ciência do Departamento de Assuntos Extrajudiciais da Advocacia-Geral da União e da Consultoria Jurídica deste Tribunal. 
11.	Com isso, adoto como minhas razões de decidir, os exames efetuados pela Unidade Técnica especializada, para considerar cumpridas as determinações constantes do Acórdão 4898/2015-TCU-Primeira Câmara.
12.	Diante das considerações aqui alinhadas, Voto por que a Segunda Câmara do TCU adote a proposta de acórdão que ora submeto à deliberação.
TCU, Sala das Sessões Ministro Luciano Brandão Alves de Souza, em 22 de setembro de 2020.
RAIMUNDO CARREIRO 
Relator